【裁判字號】    90,訴,1265
【裁判日期】    901002
【裁判案由】    請求退稅
【裁判全文】
臺中高等行政法院判決                            九十年度訴字第一二六五號
                              .
  原      告  甲○○○
  訴訟代理人  丁○○
  被      告  彰化縣稅捐稽徵處
  代  表  人  乙○○（處長）
  訴訟代理人  戊○○
              丙○○
右當事人間因請求退稅事件，原告不服財政部中華民國九十年五月十日台財訴字第０
八九００一九四七九號再訴願決定，提起行政訴訟。本院判決如左︰
    主  文
原告之訴駁回。
訴訟費用由原告負擔。
    事  實
一、事實概要：
    原告所有坐落彰化縣和美鎮○○段二六七一地號土地，於民國（下同）七十四年
    六月十日經過土地重劃，原告於八十二年六月十七日向被告辦理土地增值稅土地
    現值申報，經被告依法核課土地增值稅計新台幣（下同）五十四萬五千七百四十
    三元在案。嗣原告於八十八年五月十五日向被告申請退還八十二年六月十七日申
    報、八十二年六月三十日繳納之溢繳土地增值稅（即應扣除土地重劃減徵之土地
    增值稅），惟遭被告以與稅捐稽徵法第二十八條之規定不符為由，否准其請求，
    原告不服，遞經提起訴願及再訴願，皆遭決定駁回，遂提起行政訴訴訟。
二、兩造聲明：
    (一)原告聲明求為判決：再訴願決定、訴願決定及原處分均撤銷。
    (二)被告聲明求為判決：駁回原告之訴。
三、兩造陳述：
    (一)原告主張：
      1.按「主管機關應於申報土地移轉現值收件之日起七日內核定應納土地增值稅
        ，並填發稅單，送達納稅義務人」、「依土地稅法第三十九條第二項規定，
        經重劃之土地，於重劃後第一次移轉時，其土地增值稅減徵百分之二十（現
        行法修正為百分之四十），稅捐稽徵機關應以地政機關查註於土地現值申報
        書上之資料作為減徵之依據。：：：」為土地稅法第四十九條第二項所明定
        及財政部七十年十二月十六日台財稅字第四０三六四號函釋在案。可知，土
        地增值稅係由主管機關核定，而非由申請人自行申報。
      2.又「納稅義務人對於因適用法令錯誤或計算錯誤溢繳之稅款，得自繳納日起        五年內提出具體證明，申請退還；逾期未申請者，不得再申
        請。」固為稅捐稽徵法第二十八條所明定，惟此規定之適用，應係由納稅義
        務人自行申報繳稅者，方有五年時效之適用，本件原告請求退還土地增值稅
        事件，並不受稅捐稽徵法第二十八條所規定五年時效之限制：
        (1)從法條之文義解釋而言：現行稅稽徵法第二十八條規定者為「納稅義務人
          於適用法令錯誤或計算錯誤溢繳稅款：：：」，並非規定納稅義務人對於
          因「稅捐稽徵機關」適用法令錯誤或計算錯誤溢繳之稅款。故本條所謂適
          用法令錯誤或計算錯誤之主體應指「納稅義務人」，並不包括稅捐稽徵機
          關適用法令錯誤或計算錯誤，而造成納稅義人溢繳稅款之情形。
        (2)從立法理由探討而言：對於應繳納稅捐而未繳納之人，如逾一定徵收期間
          ，稅捐稽徵法都有停止徵收之規定，核其立法本意，無非係保護納稅義務
          人。惟如納稅義務人誠實繳納稅捐，卻因稅捐稽徵機關適用法令錯誤或計
          算錯誤而造成溢繳之稅款，若因五年時效完成而無法請求退回者，顯與上
          開保護納稅義務人之立法理由不符。
      3.按經重劃後第一次移轉時，其土地增值稅減徵百分之四十，而減徵土地增值
        稅時，稅捐稽徵機關應以地政機關查註於土地現值申報書之資料，作為減徵
        之依據，此於舊土地稅法第三十九條第二項及同法施行細則第四十條第二項
        後段均定有明文。本件確實係因被告當初在核定土地增值稅時，未依法以地
        政機關查註於土地現值申報書上之資料作為減徵之依據，致原告溢繳稅款，
        原告自得依不當得利之法理，請求被告退還該溢繳之稅款。此情形顯係因可
        歸責於被告之事由而造成原告溢繳稅款，其應由被告「自動退回」溢徵之土
        地增值稅，方符法治國家之精神；若由無辜之納稅義務人承擔後果，則顯與
        憲法第十五條所規定人民財產權應予保障之意旨有違。
      4.本件原告係信賴被告依法所核定之土地增值稅款係完全合法無誤，始依被告
        核定之土地增值稅繳款稅單如期繳納，故原告應有信賴保護原則之適用。況
        被告所核定之該土地增值稅款行政處分，顯係違反土地稅法第三十九條第二
        項規定之行政處分，為無效之行政處分，係屬自始、當然、確定無效，是原
        告所繳納之該土地增值稅款即失所附麗，原告自得依法請求被告退回該土地
        增值稅款。
      5.依民法之不當得利，其請求權消滅時效有十五年，惟在稅法對於因主管機關
        所適用法令錯誤或計算錯誤溢收稅款案件退還時效並無規定之情形下，財政
        部卻逕以七十年十二月十六日台財稅字第四０三六四號函釋准以依稅捐稽徵
        法第二十八條規定辦理退稅，縮短請求權時效為五年，限縮人民權益，顯違
        反中央法規標準法「限制人民之權利義務應以法律定之」之規定。
    (二)被告答辯：
      1.按「稅捐之徵收，依本法之規定；本法未規定者，依其他有關法律之規定。
        」、「財政部依本法或稅法所發布之解釋函令，對於據以申請之案件發生效
        力。」、「納稅義務人對於因適用法令錯誤，或計算錯誤溢繳之稅款，得自
        繳納之日起五年內提出具體證明，申請退還；逾期未申請者，不得再行申請
        。」為稅捐稽徵法第一條、第一條之一及第二十八條所明定。次按「主管稽
        徵機關應於申報土地移轉現值收件之日起七日內，核定應納土地增值稅額，
        並填發稅單，送達納稅義務人。」為土地稅法第四十九條第二項規定。又「
        經重劃之土地，於重劃後第一次之移轉，未依土地稅法第三十九條規定減徵
        其土地增值稅百分之二十（現行法修正為百分之四十）。其溢繳之稅款准予
        依照稅捐稽徵法第二十八條之規定辦理退稅。」亦據財政部七十年十二月十
        六日台財稅第四○三六四號函釋在案。
      2.本件原告於八十二年六月十七日自行申報土地增值稅（土地現值），該申報
        書並未註明或檢附土地重劃證明文件，經被告核課其土地增值稅計五十四萬
        五千七百四十三元，原告並於同年月三十日繳納完畢。惟原告至八十八年五
        月十五日始申請退還因土地重劃減徵之土地增值稅，核其申請已逾稅捐稽徵
        法第二十八條規定之五年申請期限，核與前揭法令規定及財政部函釋意旨不
        符，遂遭被告否准其申請。是被告原處分並無違誤。
    理  由
一、按「經重劃之土地，於重劃後第一次之移轉時，減徵土地增值稅百分之二十。」
    、「經重劃之土地，於重劃後第一次之移轉，未依土地稅法第三十九條規定減徵
    其土地增值稅百分之二十。其溢繳之稅款准予依照稅捐稽徵法第二十八條之規定
    辦理退稅。」固為舊土地稅法第三十九條第二項所明定及財政部七十年十二月十
    六日台財稅第四０三六四號函釋在案，惟按「納稅義務人對於因適用法令錯誤或
    計算錯誤溢繳之稅款，得自繳納之日起五年內提出具體證明，申請退還；逾期未
    申請者，不得再行申請。」稅捐稽徵法第二十八條亦有明文規定。
二、本件原告所有坐落彰化縣和美鎮○○段二六七一地號土地，於七十四年六月十日
    經過土地重劃，而於八十二年六月十七日向被告辦理土地增值稅（土地現值）申
    報，經被告依法核定土地增值稅五十四萬五千七百四十三元在案，嗣原告於八十
    八年五月十五日向被告申請退還八十二年三月三十日溢繳之土地增值稅（即因土
    地重劃得減徵之土地增值稅），有土地增值稅繳款書、原告退稅申請書各一件附
    原處分卷可稽，經被告以八十八年五月二十一日八八彰稅財字第二五六三二號函
    復略以：「查前開土地增值稅款繳納日期為八十二年六月三十日，已逾五年申請
    期限，始檢附土地登記謄本申請退還重劃減徵之土地增值稅，與規定不合」，乃
    否准其所請。原告不服，循序提起行政訴訟，並為前述之主張。惟查：
    (一)稅捐稽徵法第廿八條之立法理由載明「稅捐規定有一定徵收期間，逾期未徵起
      者停止徵收。至納稅義務人如有因適用法律錯誤、計算錯誤或其他原因而溢繳
      之稅款，亦應准予提出具體證明申請退回；惟該項申請退稅，應自繳納之日起
      五年內為之」，亦即稅捐稽徵機關對於逾越徵收期間之稅捐，不得再向納稅義
      務人課徵，基於相同法理，納稅義務人對於可以申請退還之溢繳稅款，自繳納
      之日起逾越五年者亦不得再向稅捐稽徵機關申請退還，其目的均在維持社會秩
      序及稅法之安定性，並減輕稅務行政之負擔。該條並未區分溢繳之稅款係納稅
      義務人自行申報錯誤或稅捐稽徵機關之錯誤所致，即只要有溢繳之稅款自繳納
      日起五年內未申請退還者，納稅義務人即不能再行申請，原告主張稅捐稽徵法
      第廿八條僅納稅義務人自行申報繳納者，始有適用顯不足採。
    (二)按所謂不當得利係指無法律上之原因而受利益，致他人受損害者，應返還其利
      益而言，此觀民法第一百七十九條規定自明，惟此乃屬私法上不當得利之規定
      。本件被告駁回原告退還溢繳稅款之申請，係依稅捐稽徵法第廿八條之規定（
      即公法規定）為之，尚難指被告係依私法規定有無法律上之原因而受利益之情
      事，原告主張依不當得利請求被告返還溢繳稅款亦屬無據。另財政部七十年十
      二月十六日台財稅字第四○三六四號函釋亦係依稅捐稽徵法第廿八條所作解釋
      ，並未限縮其請求權時效為五年、原告主張該函釋有違中央法規標準法亦無足
      採。
    (三)原告申報本件增值稅時，於表格內印妥之「本件符合○○○○規定，檢附有關
      證明文件，請免徵土地增值稅」內，並未為任何記載或提出可以減徵土地增值
      稅之證明文件，致被告無從審核其是否有減徵土地增值稅之事由。且縱被告確
      有適用法令錯誤而溢收稅款之情事，原告依稅捐稽徵法第廿八條規定，亦可自
      繳納日起五年內向被告申請退還，詎原告疏未於五年內行使權利，致其請求退
      還溢繳稅款遭駁回，自無信賴值得保護之可言。
三、綜上所述，原處分以原告已逾五年申請期限，而駁回其退還溢繳稅款之請求，自
    無不合，一再訴願決定遞予維持，亦無違誤，原告聲明求為撤銷，為無理由，應
    予駁回。
據上論結，本件原告之訴為無理由，依行政訴訟法第一百九十五條第一項後段、第九
十八條第三項前段，判決如主文。
中    華    民    國      九十      年      十        月      二        日
                 臺 中 高 等 行 政 法 院   第 二 庭
                                審 判 長 法    官   沈  水  元
                                         法    官   林  秋  華
                                         法    官   王  德  麟
右正本證明與原本無異。
如不服本判決，應於判決送達後二十日內向本院提出上訴書狀，其未表明上訴理由者
，應於提起上訴後二十日內向本院提出上訴理由書（須依對造人數附具繕本）；如於
本判決宣示或公告後送達前提起上訴者，應於判決送達後二十日內補提上訴理由書（
須附繕本）。未表明上訴理由者，逕以裁定駁回。
提起上訴應預繳送達用雙掛號郵票拾份(每份三十四元)。
中    華    民    國      九十      年      十        月      三        日
                                         法院書記官  邱  吉  雄


司法院資訊處製作；財團法人民間司法改革基金會備份。
